ACORDAO-COMPLETO-2519361

ACÓRDÃO 18874/2021 ATA 41/2021 - PRIMEIRA CÂMARA

VISTOS, relatados e discutidos estes autos que tratam de ato de concessão de aposentadoria (alteração) emitido pelo Supremo Tribunal Federal em favor da ex-servidora Ivone Nunes de Oliveira; 
ACORDAM os Ministros do Tribunal de Contas da União, reunidos em Sessão da 1ª Câmara, com fundamento no art. 71, inciso III, da Constituição Federal, nos arts. 1º, inciso V, e 39, inciso II, da Lei 8.443/1992, no art. 260, § 1º, do RI/TCU e ante as razões expostas pelo Relator, em: 
9.1. considerar legal e conceder registro ao ato de concessão de aposentadoria (alteração, ePessoal 141892/2019) emitido em favor de Ivone Nunes de Oliveira (XXX.443.861-XX) ; 
9.2. encaminhar cópia desta deliberação ao Supremo Tribunal Federal;
9.3. arquivar os presentes autos, nos termos do art. 169, inciso V, do RITCU.

Ato de concessão de aposentadoria emitido pelo Supremo Tribunal Federal. Apreciação para fins de registro.

Primeira Câmara

Supremo Tribunal Federal.

3. Interessada: Ivone Nunes de Oliveira (XXX.443.861-XX).

13.1. Ministros presentes: Benjamin Zymler (na Presidência), Vital do Rêgo (Relator) e Jorge Oliveira.
13.2. Ministros-Substitutos presentes: Augusto Sherman Cavalcanti e Weder de Oliveira.

VITAL DO RÊGO

Adoto como relatório, com os devidos ajustes de forma, o parecer de peça 8, emitido no âmbito do Ministério Público junto ao TCU, representado nos autos pela Procuradora-Geral Dra. Cristina Machado da Costa e Silva, a seguir transcrito:
Versam os autos sobre o ato de alteração de aposentadoria de Ivone Nunes de Oliveira, no cargo de técnico judiciário do Supremo Tribunal Federal - STF, com vigência a partir de 10/05/2017 (peça n.º 3) . A modificação em comento refere-se à integralização dos proventos, pela aplicação do disposto no artigo 190 da Lei n.º 8.112/1990.
2.	A Secretaria de Fiscalização de Integridade de Atos e Pagamentos de Pessoal e de Benefícios Sociais - Sefip - opina pela ilegalidade e negativa de registro da concessão de peça n.º 3 devido ao pagamento cumulativo de quintos e opção de função (pareceres uniformes constantes de peças n.ºs 5 e 6) .
3.	A Sefip considera irregular a atribuição de opção de função, cumulativamente com quintos, por força da vedação constante do § 2.º do artigo 193 da Lei n.º 8.112/90, segundo o qual:
"§ 2.º A aplicação do disposto neste artigo exclui as vantagens previstas no art. 192, bem como a incorporação de que trata o art. 62, ressalvado o direito de opção".
4.	A cumulação de quintos com opção de função é matéria que já envolveu intensos debates na Corte de Contas, iniciando-se com a Decisão Plenária n.º 481/1996, a qual reconheceu o direito de carrear para a inatividade a opção de função aos servidores que tenham incorporado pelo menos um quinto da referida função. Posteriormente, adveio a Decisão Plenária n.º 844/2001, a qual declarou a nulidade da Decisão n.º 481/1996 - Plenário - e fixou entendimento sobre a impossibilidade de pagamento cumulativo da opção e de quintos, além de determinar a revisão dos atos que concederam a opção de função na inatividade (item 8.5 da Decisão Plenária n.º 844/2001) .
5.	Contra a Decisão n.º 844/2001 - Plenário - foram interpostos pedidos de reexame, analisados pela Decisão Plenária n.º 565/1997 e, em relação a esta deliberação, foram apresentados embargos de declaração, os quais foram analisados pelo Acórdão 2076/2005-TCU-Plenário, e em seu item 9.3.2 veio modular os efeitos da Decisão n.º 844/2001, no sentido de que:
"9.3.1. é assegurada na aposentadoria a vantagem decorrente da opção, prevista no art. 2º da Lei nº 8.911/94, aos servidores que, até a data de 18 de janeiro de 1995, tenham satisfeito os pressupostos temporais estabelecidos no art. 193 da Lei 8.112/90, ainda que sem os requisitos para aposentação em qualquer modalidade;
9.3.2. em atenção aos princípios da segurança jurídica, da boa-fé e da isonomia, a determinação constante do item 8.5 da Decisão nº 844/2001 - Plenário - TCU, com a redação dada por este Acórdão, não se aplica aos atos de aposentadoria expedidos com base no entendimento decorrente das Decisões nº s 481/1997 - Plenário e 565/1997 - Plenário, e já publicados no órgão de imprensa oficial até a data da publicação da Decisão nº 844/2001 - Plenário (DOU de 25/10/2001) ";
6.	Recentemente, foi exarado o Acórdão n.º 1.599/2019, por meio do qual o Pleno trouxe nova posição sobre a parcela de opção de função na inatividade e decidiu, no item 9.4 da deliberação:
"9.4. firmar entendimento de que é vedado o pagamento das vantagens oriundas do art. 193 da Lei 8.112/1990, inclusive o pagamento parcial da remuneração do cargo em comissão ("opção") , aos servidores que implementaram os requisitos de aposentadoria após 16/12/1998, data de publicação da Emenda Constitucional 20, que limitou o valor dos proventos à remuneração do cargo efetivo no qual se deu a aposentadoria".
7.	Por fim, citamos o Acórdão 565/2021-TCU-Plenário, que reafirmou o entendimento fixado pelo Acórdão 1599/2019-TCU-Plenário, quanto à impossibilidade de pagamento da parcela de opção de função na inatividade para os servidores que tenham implementado os requisitos para aposentadoria após 15/12/1998, data do advento da Emenda Constitucional n.º 20/1998, além de haver feito as seguintes determinações aos órgãos da administração federal:
"9.2. determinar aos órgãos da Administração Pública Federal direta, autárquica ou fundacional, com fundamento no art. 43, I, da Lei 8.443/1992, c/c o art. 250, inciso II do Regimento Interno do TCU, que:
9.2.1. no prazo de 15 (quinze) dias, iniciem os procedimentos para identificação dos casos e promovam a oitiva de todos os aposentados e pensionistas que se encontrem na situação descrita neste processo, com vistas à regularização, no prazo de 180 (cento e oitenta) dias, do pagamento da vantagem denominada "opção", prevista no art. 193 da Lei 8.112/1990, que deverá adotar os seguintes parâmetros:
9.2.1.1.	o pagamento da "opção" deverá ser suprimido, no caso dos beneficiários cujos atos de concessão foram emitidos há menos de cinco anos e se encontrem pendentes de julgamento pelo TCU;
9.2.1.2.	o pagamento da "opção" deverá ser transformado em vantagem pessoal, a ser absorvida por quaisquer reajustes futuros, no caso dos beneficiários cujos atos de concessão foram expedidos há mais de cinco anos, desde que ainda não tenham sido julgados ou considerados tacitamente registrados pelo TCU;
9.2.1.3.	o pagamento da "opção" deverá ser transformado em vantagem pessoal nominalmente identificada, sujeita exclusivamente ao reajuste geral dos servidores públicos federais, no caso dos beneficiários cujos atos de concessão tenham sido julgados legais ou considerados tacitamente registrados pelo TCU há mais de cinco anos".
8.	No caso concreto ora analisado, observa-se que a inativa implementou os requisitos para se aposentar antes do advento da Emenda Constitucional n.º 20/1998 (data inicial de aposentadoria foi 09/11/1998 - fl. 1 da peça n.º 3) . Ademais, foram atendidos os requisitos temporais previstos no artigo 193 da Lei n.º 8.112/1990 até 18/01/1995, com o exercício de funções comissionadas por mais de cinco anos ininterruptos ou 10 anos interpolados - fl. 4 do ato inicial de peça n.º 7. Por fim, o ato inicial de aposentadoria da ex-servidora, considerado legal nos autos do processo TC-Processo 007.744/2005-6, já consignou as parcelas de quintos e de opção de função, cuja cumulação obteve o registro por parte da Corte de Contas (fl. 2 da peça n.º 7) .
9.	Entendemos está correta a cumulação de quintos com a opção de função no caso concreto, à luz do que dispunha o Acórdão 2076/2005-TCU-Plenário, vigente à época de vigência do ato de peça n.º 3, e do entendimento atual fixado pelos Acórdãos n.ºs 1.599/2019 e 565/2021, ambos também do Plenário, razão pela qual consideramos improcedente a irregularidade apontada pela Sefip no ato ora em análise. É legal, pois, a concessão.
10.	 Quanto ao Acórdão 2988/2018-TCU-Plenário, citado pela unidade técnica na instrução de peça n.º 5, entendemos não ser aplicável ao caso, uma vez que a referida deliberação trata de servidores do Tribunal de Contas da União, cuja estrutura remuneratória é diferente da situação ora em apreciação.
11.	 Por todo o exposto, com as vênias de estilo por divergir do encaminhamento proposto pela Sefip às peças n.ºs 5 e 6, esta representante do Ministério Público de Contas propõe ao Tribunal que considere legal e ordene o registro do ato de peça n.º 3, relativo à aposentadoria de Ivone Nunes de Oliveira.
	É o Relatório.

não há.

Procuradora-Geral Cristina Machado da Costa e Silva.

APOSENTADORIA. ATO INICIAL EMITIDO ANTES DA EMENDA CONSTITUCIONAL 20/1998, CONTENDO PARCELA DECORRENTE DE INCORPORAÇÃO DE QUINTOS EM CONCOMITÂNCIA COM A VANTAGEM DENOMINADA OPÇÃO, APRECIADO PELA LEGALIDADE HÁ MAIS DE 5 ANOS. ATO DE ALTERAÇÃO PARA INTEGRALIZAÇÃO DOS PROVENTOS COM BASE NO ART. 190 DA LEI 8.112/1990. POSSIBILIDADE. LEGALIDADE.

APOSENTADORIA (APOS)

Secretaria de Fiscalização de Integridade de Atos e Pagamentos de Pessoal e de Benefícios Sociais (Sefip).

Aprecia-se, nesta oportunidade, ato de concessão de aposentadoria, tipo alteração, emitido pelo Supremo Tribunal Federal em favor da ex-servidora Ivone Nunes de Oliveira.
1. Preliminarmente, cabe destacar que o ato de concessão de aposentadoria inicial, cadastrado no então sistema Sisac sob o número 20764405-04-1998-000043-0, foi apreciado pela legalidade nos autos do TC Processo 007.744/2005-6 (Processo Acórdão 324/20006-TCU-1ª Câmara) , na sessão de 21/2/2006. Referido ato, com vigência a partir de 9/11/1998, registrou aposentadoria paritária, com proventos proporcionais a 25/30, na qual também constou o pagamento concomitante de parcela decorrente da incorporação de quintos com a parcela decorrente da opção.
1. Portanto, o ato de alteração em epígrafe, cadastrado no sistema e-Pessoal sob o número 141.892/2019, teve por objetivo tão somente alterar o fundamento legal da concessão, com vistas a integralizar os proventos (30/30) , com base no dispositivo previsto no art. 190 da Lei 8.112/1990.
1. A Secretaria de Fiscalização de Integridade de Atos e Pagamentos de Pessoal e de Benefícios Sociais do TCU (Sefip) , após analisar o formulário submetido a registro via e-Pessoal (peça 3) , propõe considerar ilegal o ato de alteração em epígrafe, em razão de ter identificado, na concessão, o pagamento concomitante de quintos com opção. Entre as propostas da Sefip, consta determinação para que seja excluída, dos proventos da inativa, a parcela decorrente da opção.
1. O Ministério Público junto ao TCU, no parecer de peça 8, divergiu do encaminhamento proposto pela unidade técnica. Entende o MPTCU que:
 (...) 
8. No caso concreto ora analisado, observa-se que a inativa implementou os requisitos para se aposentar antes do advento da Emenda Constitucional n.º 20/1998 (data inicial de aposentadoria foi 09/11/1998 - fl. 1 da peça n.º 3) . Ademais, foram atendidos os requisitos temporais previstos no artigo 193 da Lei n.º 8.112/1990 até 18/01/1995, com o exercício de funções comissionadas por mais de cinco anos ininterruptos ou 10 anos interpolados - fl. 4 do ato inicial de peça n.º 7. Por fim, o ato inicial de aposentadoria da ex-servidora, considerado legal nos autos do processo TC-Processo 007.744/2005-6, já consignou as parcelas de quintos e de opção de função, cuja cumulação obteve o registro por parte da Corte de Contas (fl. 2 da peça n.º 7) . 
9. Entendemos está correta a cumulação de quintos com a opção de função no caso concreto, à luz do que dispunha o Acórdão 2076/2005-TCU-Plenário, vigente à época de vigência do ato de peça n.º 3, e do entendimento atual fixado pelos Acórdãos n.ºs 1.599/2019 e 565/2021, ambos também do Plenário, razão pela qual consideramos improcedente a irregularidade apontada pela Sefip no ato ora em análise. É legal, pois, a concessão. 
10. Quanto ao Acórdão 2988/2018-TCU-Plenário, citado pela unidade técnica na instrução de peça n.º 5, entendemos não ser aplicável ao caso, uma vez que a referida deliberação trata de servidores do Tribunal de Contas da União, cuja estrutura remuneratória é diferente da situação ora em apreciação.
II
1. No mérito, registro minha concordância com as conclusões formuladas pelo MPTCU, razão pela qual, adoto o parecer de peça 8 por seus próprios fundamentos sem prejuízo de tecer os breves comentários a seguir descritos.
1. Observo, de início, que a ex-servidora se aposentou em 9/11/1998, portanto, antes da edição da EC 20/1998. Destaco que, na ocasião, o ato inicial já apreciado pela legalidade por este Tribunal (ato Sisac 20764405-04-1998-000043-0, analisado nos autos do TC Processo 007.744/2005-6) , contendo as vantagens de quintos e opção, foi emitido com fundamento na Decisão TCU 481/1997, que, embora antijurídica, teve seus efeitos em parte protegidos pelo Acórdão 2076/2005-TCU-Plenário. Senão vejamos:
Acórdão 2076/2005-TCU-Plenário
ACORDAM os Ministros do Tribunal de Contas da União, reunidos em Sessão do Plenário, ante as razões expostas pelo Revisor, e com fundamento nos arts. 1º, inciso II, e 34 da Lei nº 8.443/92, em:
9.1. conhecer dos embargos de declaração opostos pelos interessados acima nominados, para, no mérito, acolhê-los, tornando insubsistente o Acórdão 589/2005-TCU-Plenário-TCU;
9.2. alterar o item 8.5 da Decisão nº 844/2001-Plenário-TCU, que passa a ter a seguinte redação:
'8.5. determinar aos órgãos e entidades da Administração Pública Federal direta, autárquica e fundacional que promovam, de imediato, sob pena de responsabilidade solidária, o reexame dos atos de aposentadoria emitidos sob orientação das Decisões nº s 481/97-Plenário-TCU e 565/1997-Plenário-TCU, para a exclusão da parcela opção, derivada exclusivamente da vantagem 'quintos' ou 'décimos', dispensando-se a restituição dos valores recebidos de boa-fé, nos termos da Súmula 106 da Jurisprudência deste Tribunal';
9.3. esclarecer que, para fins do disposto no item 8.5 da Decisão nº 844/2001-Plenário-TCU, com a redação dada por este Acórdão, deve ser observado o seguinte:
9.3.1. é assegurada na aposentadoria a vantagem decorrente da opção, prevista no art. 2º da Lei nº 8.911/94, aos servidores que, até a data de 18 de janeiro de 1995, tenham satisfeito os pressupostos temporais estabelecidos no art. 193 da Lei 8.112/90, ainda que sem os requisitos para aposentação em qualquer modalidade;
9.3.2. em atenção aos princípios da segurança jurídica, da boa-fé e da isonomia, a determinação constante do item 8.5 da Decisão nº 844/2001-Plenário-TCU, com a redação dada por este Acórdão, não se aplica aos atos de aposentadoria expedidos com base no entendimento decorrente das Decisões nº s 481/1997-Plenário e 565/1997-Plenário, e já publicados no órgão de imprensa oficial até a data da publicação da Decisão nº 844/2001-Plenário (DOU de 25/10/2001) .
1. Portanto, no caso concreto dos autos, assiste razão ao MPTCU no sentido de que a percepção de quintos e opção está de acordo com o regramento que estava vigente à época em que as referidas vantagens foram deferidas na aposentadoria em análise.
1. Por fim, quanto à integralização dos proventos com fundamento no art. 190 da Lei 8.112/1990, objeto precípuo do ato de alteração em análise, verifico que a ex-servidora reúne os requisitos para pleitear tal direito, consoante as informações que constam no laudo médico pericial acostado na peça 3, p. 7. Portanto, não há óbice para que os proventos sejam integralizados. 
Ante o exposto, voto para que seja adotada a minuta de acórdão que ora trago ao exame deste Colegiado.
TCU, Sala das Sessões, em tagDataSessao.
Ministro VITAL DO RÊGO 
Relator